臺灣高等法院民事判決　　　　　　　　　　　　　　九十二年度重上字第三三七號
　　上　訴　人　家寶富有限公司
　　法定代理人　陳中平
　　訴訟代理人　黃捷琳律師
　　　　　　　　蘇飛健律師
　　　　　　　　吳志揚律師
　　右　一　人
　　複　代理人　許德勝律師
　　被上訴人　　儒商企業有限公司
　　法定代理人　陳漢東
　　訴訟代理人　任秀妍律師
　　複　代理人　吳世敏律師
　　　　　　　　袁曉君律師
右當事人間請求返還定金事件，上訴人對於中華民國九十二年五月三十日臺灣臺北地
方法院九十一年度訴字第三四０六號第一審判決提起上訴，經本院於民國九十三年十
一月二日言詞辯論終結，判決如下：
    主      文
原判決關於（一）駁回上訴人後開第二項之訴及該部分假執行之聲請，（二）命上訴
人給付新台幣伍佰萬元本息及該部分假執行之宣告，暨訴訟費用之裁判均廢棄。
被上訴人應給付上訴人新台幣柒拾陸萬元，及自民國八十九年九月十二日起至清償日
止，按年息百分之五計算之利息。
前開（二）廢棄部分，被上訴人在第一審之反訴及假執行之聲請均駁回。
其餘上訴駁回。
第一、二審訴訟費用關於本訴部分，由被上訴人負擔二分之一，餘由上訴人負擔；關
於反訴部分，由被上訴人負擔。
本判決第二項所命之給付，於上訴人以新台幣貳拾伍萬參仟元為被上訴人供擔保後，
得假執行；但被上訴人如以新台幣柒拾陸萬元為上訴人預供擔保，得免為假執行。
    事      實
甲、上訴人方面：
壹、聲明：
一、本訴部分：
（一）原判決關於本訴部分廢棄。
（二）被上訴人應給付上訴人新台幣（下同）一百五十二萬元，及自民國（下同）八
      十九年九月十二日起至清償日止，按年息百分之五計算之利息。
（三）願供擔保，請准宣告假執行。
二、反訴部分：
（一）原判決關於反訴部分廢棄。
（二）被上訴人在第一審之反訴及假執行之聲請均駁回。
貳、陳述：除與原判決記載相同部分，予以引用外，並補稱略以：
一、被上訴人之法定代理人陳漢東在另案刑事訴訟偵查中，一再宣稱已擁有「BOGNER
    」系列嬰兒奶粉之代理權，顯見兩造簽訂系爭經銷合約，係以被上訴人已取得系
    爭奶粉之代理權為必要之點及締約前提。上訴人於八十九年九月七日簽訂系爭經
    銷合約時，即當場給付被上訴人七十六萬元之定金支票，該支票已於同年九月十
    一日兌現。衡諸常情，若非被上訴人於簽約時表明已取得澳洲雪印公司「BOGNER
    」系列嬰兒奶粉之代理權，可立即進行系爭奶粉之進口事宜，上訴人豈會在立約
    當時輕易給付被上訴人總貨款三分之一之定金；且綜觀系爭經銷合約之內容，並
    未訂有被上訴人無法取得代理權之效力約定，益見兩造係基於被上訴人已取得代
    理權之前提而簽訂系爭經銷合約。
二、被上訴人曾於八十九年九月三十日傳真澳洲雪印公司表示：為向我國衛生署取得
    嬰兒及較大嬰兒奶粉之進口許可，依據衛生署最新規定，請準備下列文件以供辦
    理˙˙˙；而澳洲雪印公司則於同年十月一日表示：在我們收到確定之訂單及信
    用狀之前，我們無法提供這些資訊。足見被上訴人欲進口澳洲雪印公司之嬰兒奶
    粉，必須先下訂單，同時開立信用狀，始能取得相關資料據以向衛生署申辦進口
    核准證。
三、系爭奶粉所使用之「BOGNER」商標，係由被上訴人授權上訴人使用，並非上訴人
    所有。因設計外包裝中文標示圖稿時必須將「BOGNER」商標一併納入設計稿中，
    上訴人對於該商標之圖樣為何，毫無所悉，自不可能由上訴人設計製作外包裝中
    文標示。故系爭奶粉外包裝中文標示之設計製作及包裝事宜，應由被上訴人負責
    至明。又參諸衛生署印製之「特殊營養食品查驗登記申請表」，被上訴人申請嬰
    兒奶粉進口許可，應檢附文件資料；而產品中文標示復為申請進口許可應附文件
    之一，則中文標示稿自屬應由被上訴人負責之契約義務。
四、上訴人發函日本雪印公司，係保障自身權利之行為，被上訴人無法進口系爭奶粉
    ，與上訴人所發之信函無關。再參諸澳洲雪印公司於九十年三月六日發函被上訴
    人表示：我很抱歉總公司變更政策；然而，自從上次我們在澳洲會面以來已經將
    近五個月沒有你的消息，我們認為你應該沒有繼續進行的意思；並於同函表示日
    本雪印總公司已決定不再出口系爭奶粉與台灣之顧客。足見被上訴人於收受上訴
    人給付之定金後，確有延滯辦理系爭奶粉相關進口事務之情形，以致無法在澳洲
    雪印公司變更嬰兒奶粉販售政策前，及時購得系爭奶粉。
五、嬰兒奶粉係屬特殊營養食品，其外包裝中文標示依規定應記載主要原料、成分分
    析、餵食沖調方法、注意事項及產品特色等項目，上開資訊若被上訴人無須提供
    予上訴人，上訴人如何知悉。被上訴人自始均未提供設計外包裝中文標示所需之
    必要資訊予上訴人，上訴人自無從設計系爭奶粉之外包裝中文標示。
六、上訴人自八十九年九月七日與被上訴人訂約並交付定金起，至九十年三月間止，
    長達半年之時間，被上訴人就系爭奶粉之進口事宜，從未向上訴人報告任何進度
    ，甚至連進口許可之申請文件皆未向衛生署提出，顯與其訂約時承諾將即刻進行
    文件登記進口事宜有違。上訴人基於保障自身權益之目的，致函日本雪印總公司
    向該公司說明與被上訴人間之關係，詢問關於被上訴人是否確有取得系爭奶粉之
    代理權，乃保障自身合約權益之正當行為，並未違反一般道德觀念，自非屬背於
    善良風俗之行為。
乙、被上訴人方面：
壹、聲明：上訴駁回。
貳、陳述：除與原判決記載相同部分，予以引用外，並補稱略以：
一、系爭經銷合約之成立生效，不以訂約時被上訴人已取得代理權為必要；合約中所
    稱代理權之法律上意義僅係合作關係之概稱，與民法上之「代理」無關。被上訴
    人之法定代理人陳漢東雖曾於另案刑事訴訟偵查中提及被上訴人擁有「BOGNER」
    系列嬰兒奶粉代理權；惟其真意僅係指締約當時被上訴人確與澳洲雪印公司間有
    進口奶粉之往來合作關係。縱被上訴人於締約時尚未取得代理權，惟被上訴人在
    客觀上僅須在屆期前能將澳洲雪印公司生產之「BOGNER」系列嬰兒奶粉順利進口
    給上訴人經銷販售，即屬完全之給付。
二、上訴人既欲作為系爭奶粉之總經銷商，則該商品之包裝顏色、中文名稱應如何設
    計以吸引消費者，涉及其營業利潤之取得，自應由負責銷售之上訴人自行設計該
    包裝之中文標示及圖樣，並由其取得該中文標示及圖樣之商標權，始稱合理。
三、上訴人於九十年三月六日所為之發函行為核屬誹謗，縱上訴人係向日本雪印公司
    發函，而非向澳洲雪印公司發函，然該二公司既往來密切，被上訴人與澳洲雪印
    公司洽談合作代理事宜又在緊鑼密鼓階段，上訴人無論將投訴信函發至日本或澳
    洲雪印公司，其效果均同。
四、上訴人明知其與日本或澳洲雪印公司間並無契約關係，則其本即無擅自向被上訴
    人之合作對象澳洲雪印公司（或如其所述之日本雪印公司）發函詢問之權利。況
    上訴人與澳洲雪印公司或日本雪印公司間既無契約或合作關係，則其自亦無向該
    二公司詢問澳洲雪印公司與被上訴人間合作進度之權利。上訴人對於系爭契約之
    履行如有疑問，應僅能向被上訴人詢問，其逕以主觀臆測通知被上訴人對外之合
    作對象，致澳洲雪印公司因其不實之陳述而中斷與被上訴人間之合作關係，上訴
    人就此項侵權行為顯為故意，應毋庸置疑。
    理    由
甲、本訴部分：
一、本件上訴人起訴主張：伊與被上訴人於八十九年九月七日簽訂「經銷合約書」，
    約定由被上訴人向訴外人澳洲雪印公司（SNOW BRAND AUSTRALIA PTY.LTD.）進
    口「BOGNER」系列嬰兒奶粉供伊銷售，伊並於同日交付定金七十六萬元與被上訴
    人，詎被上訴人遲未進行進口奶粉事宜，經伊嗣後向澳洲雪印公司查詢，始知被
    上訴人並未取得澳洲雪印公司「BOGNER」系列嬰兒奶粉之代理權，故無法進口上
    開奶粉，足見被上訴人無法履行系爭契約，係因可歸責於被上訴人之事由所致，
    爰依民法第二百四十九條第三款規定，請求被上訴人加倍返還其所受之定金，如
    認被上訴人不能履行契約不具有可歸責之事由，則其亦應依同法條第四款規定，
    返還定金等情，求為命被上訴人給付一百五十二萬元及自八十九年九月十二日起
    至清償日止，按年息百分之五計付利息之判決（原審判決駁回上訴人之請求）。
    被上訴人則以：兩造訂約後，伊隨即向澳洲雪印公司洽詢訂購「BOGNER」系列嬰
    兒奶粉，然因上訴人遲未交付奶粉外包裝之中文標示設計圖稿，供伊向衛生署申
    請許可進口奶粉之用，復擅自發函澳洲雪印公司誣指伊收受款項後遲不辦事，致
    澳洲雪印公司拒絕與伊簽訂契約進行交易，自係因可歸責於上訴人之事由，致伊
    不能進口奶粉，而伊並無可歸責之事由，無須返還定金云云，資為抗辯。
二、經查上訴人主張之前開事實（除所稱係因可歸責於被上訴人之事由，致不能履行
    系爭契約部分外），業據其提出經銷合約書及收據為證（見原審卷四、五頁），
    為被上訴人所不爭執，堪信為真實。
三、按除當事人另有訂定外，契約因不可歸責於雙方當事人之事由，致不能履行時，
    定金應返還之，民法第二百四十九條第四款定有明文。經查被上訴人在與上訴人
    簽訂系爭經銷合約後，與澳洲雪印公司洽談有關訂購嬰兒奶粉事宜之進行情形如
    下：
（一）被上訴人於八十九年九月三十日傳真向澳洲雪印公司表示：為向我國衛生署申
      請嬰兒及較大嬰兒奶粉之進口許可，請提供原料成分表、產品規格說明˙˙˙
      等文件以供辦理。
     （For your infomation, the following documents must be prepared by
       you in order to get import licenses of Infant milk formula and
       follow up milk formula:（The new regulation of MOH）:a.Ingredient
       List. b.Production Specification. c.…－見原審卷一三二頁，本院卷第
       一宗一三六、一三七頁）
（二）澳洲雪印公司於八十九年十月一日傳真答復，除表明可接受之最低訂貨量外，
      就被上訴人所為之上開要求，則表示：我們的配方、產品技術以及其他與嬰兒
      配方產品有關之技術性資訊極為敏感；雖然我們已經準備在未來給你這些資訊
      ，但在我們收到確定之訂單及信用狀之前，我們無法提供這些資訊給你。
     （Our formulation, production techniques and any other technical
      information relating to the production of our infant formula products
       is very sensitive.Whilst we are prepared to give you this
      information in the furture, we can not provide it to you until we
      have received a firm order and a Letter of Credit has been
      established.－見原審卷一二○、二六四頁，本院卷第一宗四八、一八四頁）
（三）被上訴人於八十九年十月三日傳真向澳洲雪印公司表示：其設定初次之訂單為
      二○一六箱裝載於四○呎貨櫃，品牌名稱定為「BOGNER」，嬰兒配方每箱九○
      ○公克八罐。
     （So we have set our initial order of 2,016 cartons in 40'FCL as below
       :"BOGNER"Brand,Infant Formula 900gx8 tins per carton－見原審卷二六
       六頁，本院卷第一宗一八五頁）
（四）澳洲雪印公司於八十九年十月四日傳真答復，雖表示基本上可接受被上訴人所
      提出二○一六箱之最低訂購量，然同時表示：不幸地，我們對於新生意，必須
      取得位於日本東京母公司之最終同意，一旦我們收到最終同意，我會回復你。
     （Unfortunately, we have to get final approval for new business from
      our parent company in Tokyo,Japan.Once we have received final
      approval,I will revert to you.－見原審卷二六七、三一七頁，本院卷第一
      宗五○頁）
（五）被上訴人於八十九年十月下旬前往澳洲雪印公司，雙方曾於同年十月二十五日
      開會商談，澳洲雪印公司並於同年十月三十一日傳真上開會議記錄與被上訴人
      （見原審卷二七六至二七八頁）。
（六）惟被上訴人在前述會議之後，係直至九十年三月二日始再與澳洲雪印公司聯繫
      ，此觀諸澳洲雪印公司於九十年三月六日傳真被上訴人為如下之表示即可明瞭
      ：謝謝你二○○一年三月二日之傳真；首先我必須解釋，從二○○一年一月起
      我們對於嬰兒配方產品之銷售政策已有變更；我們不可再提供目前出口之嬰兒
      配方、較大嬰兒配方及成長配方給像台灣這樣已經存在有雪印品牌市場之顧客
      ；這項指令係來自於我們在日本之雪印牛奶產品母公司。˙˙˙我對於此項政
      策改變表示抱歉，雖然自我們在澳洲會面之後約有五個月沒有你的訊息，我們
      以為你可能沒有再繼續進行之意。
     （Thank you for your fax dated 2 March 2001.First, I must explain to
       you that as of January 2001, our policy for the sale of infant
       formula products has changed. We are no longer able to offer our
       current export infant formula, follow-up formula and growing-up
       formula to customers in existing Snow Brand markets such as Twiwan.
       This directive hsa come from our parent company, Snow Brand Milk
       Products Co.,Ltd.Japan.so unfortunately there is nothing we can do
       to chang this.…I apologise for this change in policy,however,given
       that we had not heard from you in nearly 5 months since our meeting
       in Australia,we had assumed that you would not be proceeding any
       further.－見原審卷一四○頁）
（七）澳洲雪印公司於九十年三月八日傳真被上訴人表示：我們收到一家台灣公司之
      要求，宣稱自他們去年付款給你購買嬰兒配方產品後，你無任何行動；就我們
      所知，我們未與你就在台灣銷售我們的產品達成任何確定之合意；因此，我們
      覺得我們無法與你再進行我們生意上之討論，直到此狀況在相關當事人間已經
      釐清為止。
     （We have received an enquiry from a Taiwam company claiming that you
       have not taken any action since they paid a deposit to you for the
       purchase of SWnow Brand infant formula products last year.As far as
       we are concerned,up until now,we have not reached any firm agreement
       with you on the sale of our products in the Taiwan market.As a
       result,we feel that we can not proceed with our business discussion
       until the situation is clarified for all concerned parties.－見原審
       卷二八○頁，本院卷第一宗一九三頁）
（八）澳洲雪印公司於九十年五月二十二日傳真被上訴人表示：我們已經與另一家在
      台灣市場有良好關係之公司訂約；如該關係不被接受，我會再回來找你。
     （We have contracted another company who has good connection in the
       Taiwan market.I will come back to you unless this connection is
       acceptable.－見原審卷二八一頁，本院卷第一宗一九四頁）
四、被上訴人雖抗辯係因上訴人向澳洲雪印公司為不當投訴，致澳洲雪印公司拒絕與
    伊進行交易云云；然為上訴人所否認，且自前述（四）、（六）之傳真內容可知
    ，澳洲雪印公司係因其母公司即日本雪印公司變更銷售政策，而無法銷售被上訴
    人取名為「BOGNER」系列嬰兒奶粉之產品，並非由於上訴人曾為查詢或投訴所致
    ；況上訴人縱曾向澳洲雪印公司作查詢或投訴（惟按上訴人主張伊僅係於九十年
    三月六日向日本雪印公司發函詢問－見本院卷第一宗一四七、一四八頁、第二宗
    一九至二四頁之證人陳輝堂所為之證詞及信函），澳洲雪印公司決定不與被上訴
    人進行交易，亦與上訴人無涉。又自前述（六）之傳真內容可知，上訴人自八十
    九年十月下旬前往澳洲雪印公司之後，約有五個月未再與澳洲雪印公司聯繫，而
    上訴人係早在八十九年九月七日即已交付定金與被上訴人，則上訴人因久無被上
    訴人進口系爭「BOGNER」系列嬰兒奶粉之訊息，而發函向日本或澳洲雪印公司查
    詢，衡諸常情，應認為合理。被上訴人所抗辯系爭契約不能履行係因可歸責於上
    訴人之事由所致云云，殊不足取。又澳洲雪印公司既係因其母公司即日本雪印公
    司之指示，而無法銷售嬰兒奶粉與被上訴人，自亦屬不可歸責於被上訴人之事由
    所致。從而上訴人依民法第二百四十九條第四款規定，請求被上訴人返還定金，
    應屬有據；至其主張被上訴人應加倍返還定金云云，則屬無據。另被上訴人抗辯
    係因上訴人遲不提出彩色中文標示文稿，致無法向衛生署申請進口系爭奶粉之許
    可云云，為上訴人所否認；復查兩造間所訂立之經銷合約並無上訴人應提出系爭
    奶粉彩色中文標示文稿之約定，而被上訴人亦始終並未提出曾催告上訴人提出上
    開文稿，卻為上訴人所拒絕提出之證明，被上訴人所為之此項抗辯，亦不足取。
五、綜上所述，上訴人請求被上訴人返還系爭定金即給付七十六萬元及自八十九年九
    月十二日起至清償日止，按年息百分之五計算之利息部分，自屬應予准許；至超
    過上開部分之請求，即屬不應予准許。從而原審就上開應予准許部分，所為上訴
    人敗訴判決，尚有未洽，上訴論旨指摘原判決此部分不當，求予廢棄改判，為有
    理由；就上開不應准許部分，所為上訴人敗訴判決，並無不合，上訴論旨指摘原
    判決此部分不當，求予廢棄改判，為無理由。末按兩造就上訴人勝訴部分均陳明
    願供擔保，以代釋明，聲請宣告准、免假執行，核無不合，爰分別酌定相當之擔
    保併予准許。
乙、反訴部分：
一、被上訴人反訴主張：伊與上訴人簽訂經銷合約，約定由伊向澳洲雪印公司進口「
    BOGNER」系列嬰兒奶粉交予上訴人銷售，伊於訂約後隨即向澳洲雪印公司洽談進
    口奶粉事宜，詎上訴人竟擅自發函澳洲雪印公司作不實指控，致澳洲雪印公司終
    止與伊洽談訂約事宜，造成伊喪失營業利益之損失，爰依侵權行為之法則，請求
    上訴人賠償伊所受之損害等情，求為命上訴人給付五百萬元及自反訴狀繕本送達
    之翌日起至清償日止，按年息百分之五計付利息之判決（原審判命上訴人如數給
    付）。
    上訴人則以：伊並未發函澳洲雪印公司作不實之指摘，而係本於契約當事人關心
    自身權益之情發函向日本雪印公司詢問進度；澳洲雪印公司停止與被上訴人洽談
    銷售奶粉事宜，與伊無涉，被上訴人不得對伊請求賠償等語，資為抗辯。
二、經查澳洲雪印公司全係因未受其母公司即日本雪印公司許可，致無法銷售系爭嬰
    兒奶粉與被上訴人，並非係由於因可歸責於上訴人之事由所致，始拒絕銷售奶粉
    與被上訴人，已如前述，則被上訴人反訴請求上訴人賠償伊所失營業利益之損害
    ，自屬無據。
三、綜上所述，被上訴人依據侵權行為之法則，請求上訴人給付五百萬元及自反訴狀
    繕本送達之翌日起至清償日止，按年息百分之五計算之利息部分，自屬不應准許
    。從而原審就上開部分所為上訴人敗訴之判決，自有未洽，上訴論旨指摘原判決
    此部分不當，求予廢棄改判，為有理由。
丙、至兩造其餘之攻擊或防禦方法及未經援用之證據，經本院斟酌後，認為均不足以
    影響本判決之結果，自無逐一詳予論駁之必要。併此敘明。
丁、據上論結，本件上訴為一部有理由，一部無理由，依民事訴訟法第四百五十條、
    第四百四十九條第一項、第七十九條、第四百六十三條、第三百九十條第二項、
    第三百九十二條第二項，判決如主文。
中　　　華　　　民　　　國　　九十三　　年　　 十一 　　月　　 十六 　　日
                                    民事第七庭
                                        審判長法  官  林  鄉  誠
                                              法  官  梁  玉  芬
                                              法  官  鄭  威  莉
正本係照原本作成。
被上訴人如不服本判決，應於收受送達後二十日內向本院提出上訴書狀，其未表明上
訴理由者，應於提出上訴後二十日內向本院補提理由書狀（均須按他造當事人之人數
附繕本）上訴時應提出委任律師或具有律師資格之人之委任狀；委任有律師資格者，
另應附具律師資格證書及釋明委任人與受任人有民事訴訟法第四百六十六條之一第一
項但書或第二項（詳附註）所定關係之釋明文書影本。
上訴人不得上訴。
中　　　華　　　民　　　國　　九十三　　年　　 十二 　　月　　 十三 　　日
　　　　　　　　　　　　　　　　　　　　　　　書記官　吳　瑞　英
附註：
民事訴訟法第四百六十六條之一（第一項、第二項）：
對於第二審判決上訴，上訴人應委任律師為訴訟代理人。但上訴人或其他法定代理人
具有律師資格者，不在此限。
上訴人之配偶、三親等內之血親、二親等內之姻親，或上訴人為法人、中央或地方機
關時，其所屬專任人員具有律師資格並經法院認為適當者，亦得為第三審訴訟代理人
。
